臺灣新竹地方法院民事判決　　　　　　　 95年度訴字第831號
原　　　告　丁○○
訴訟代理人　李文傑律師
複代理人　　戊○
被　　　告　甲○○
訴訟代理人　林思銘律師
上列當事人間履行契約事件，本院於民國96年3月20日言詞辯論
終結，判決如下：
    主      文
被告應給付原告新台幣肆拾伍萬元及自民國九十五年十一月二十
四日起至清償日止，按年息百分之五計算之利息。
原告其餘之訴駁回。
訴訟費用由被告負擔百分之五十三，其餘由原告負擔。
本判決第一項得假執行；但被告如以新台幣肆拾伍萬元為原告預
供擔保後，得免為假執行。
原告其餘假執行之聲請駁回。
    事實及理由
一、原告主張：
（一）緣被告於民國（下同）87年8月間對原告實施傷害行為，
      嗣後二人達成和解，並於88年3月8日簽訂協議書。依協議
      書第1條：「甲方（即原告）願原諒乙方（即被告）在87
      年8月間對甲方實施之傷害行為，乙方願給付甲方新台幣
      （下同）35萬元，以表歉意。甲方於乙方給付上開款項後
      ，願即撤銷在新竹地院對乙方提起之損害賠償訴訟。」。
      惟被告迄今仍未給付上開款項。
（二）另協議當時，原告基於長兄責任，為不讓產祖產佚失，並
      避免被告浪費，遂與被告約定：「甲乙方共有之動產、不
      動產，非經甲方同意，乙方不得將其應有部分處分、變更
      及設定負擔。」，此觀協議書第2條即明，並於第5條約定
      ，「甲乙方如違反第2、3、4條協議時，願給付他方違約
      金50萬元。」經查被告在未徵得原告之同意下，於95年9
      月29日將其所有坐落新竹縣竹東鎮○○段974地號之土地
      應有部分28分之1移轉登記予訴外人魏茂祺，是被告之行
      為已違反協議書第2條約定。
（三）對被告抗辯之陳述：
  １、按和解有使當事人所拋棄之權利消滅及使當事人取得和解
      契約所訂明權利之效力，民法第737條定有明文。「和解
      內容，倘以他種法律關係替代原有法律關係者，則係以和
      解契約創設新法律關係，故債務人如不履行和解契約，債
      權人應依和解創設之新法律關係請求履行，不得再依原有
      法律關係請求給付」、「和解之本質，究為創設，抑為認
      定，應依和解契約之內容定之。當事人如以他種之法律關
      係或以單純無因性之債務約束等，替代原有之法律關係而
      成立者，為屬於創設性之和解；倘以原來明確之法律關係
      為基礎而成立者，則屬認定性之和解。以原來明確之法律
      關係為基礎而成立之和解，僅有認定效力，債權人非不得
      依原來之法律關係，訴請債務人給付，只法院不得與和解
      結果相反之認定而已，是和解之本質如屬創設性質，當事
      人原有之法律關係因拋棄而消滅，自不得再據以主張之」
      ，最高法院83年台上字第620號、94年勞上字第51號判例
      參稽。依系爭協議書第1條內容，實係原告就被告對其實
      施傷害行為與被告成立之和解，其原有之法律關係，因拋
      棄而消滅，已無民法第197條短期消滅時效之適用。
　２、依系爭協議書第5條約定：「甲乙方如違反第2、3、4條協
      議時，願給付他方違約金50萬元。」原告與被告實均受該
      條款之拘束，非如被告所稱，僅其受拘束云云。且原告所
      以與被告約定系爭協議書第2條，係被告生性浪費、怠惰
      ，原告基於長兄責任，避免祖遺財產佚失所為之不得已作
      為，惟被告仍不顧原告用心良苦，執意違反系爭協議書第
      2條，將其所有土地之應有部分出賣，並不盡奉養母親之
      責任，原告痛心之餘，始訴命被告給付如聲明所載。
（四）為此聲明：被告應給付原告85萬元，及其中35萬元自88年
      3月9日起，其餘50萬元自起訴狀繕本送達被告翌日起至清
      償日止，按年息百分之5計算之利息；願供擔保請准宣告
      假執行。
二、被告則以：
（一）按因侵權行為所生之損害賠償請求權，自請求權人知有損
      害賠償義務人起二年間不行使而消滅。本件因傷害而生之
      損害賠償請求35萬元係發生於87年8月間，二造於88年3月
      8日就賠償數額訂立協議。然原告於訂立協議後，即向被
      告表示不會向被告請求該35萬元，迄其起訴之95年11月止
      ，已逾7年原告不曾向被告請求，是其不但已明白表示免
      除該35萬元之債務之表示且請求權已罹於時效消滅，被告
      自得拒絕給付。
（二）又有關協議書第2條：「甲乙方共有之動產、不動產，非
      經甲方同意，乙方不得將其應有部分處分、變更及設定負
      擔，若有違背應給付他方違約金50萬元。」，此條約定顯
      然有違誠信原則，應屬無效之約定。蓋誠實信用云者，係
      在具體的權利義務之關係，依正義公平之方法，確定並實
      現權利之內容，避免當事人間犧牲他方利益以圖利自己，
      自應以權利人及義務人雙方利益為衡量依據，並應考察權
      利義務之社會上作用，於具體事實妥善運用之方法（86年
      台再字第64號判決）。本件協議書第2條約定，乙方即被
      告處分雙方共有之不動產持分時應得甲方同意，若未得甲
      方同意即屬違約，依第5條應賠償他方違約金50萬元。然
      卻未約同甲方即原告若處分其共有之不動產持分時，也要
      經乙方即被告同意，否則也同樣要負違約賠償責任。是以
      此約定已違背前述誠信原則之具體內涵，即誠實信用之者
      ，係在具體的權利義務關係，依正義公平之方法，確定並
      實現權利之內容，避免當事人間犧牲他方利益以圖利自己
      。且限制被告對土地所有權處分之自由，有違所有權絕對
      之原則及憲法第15條財產權應予保障之規定。是以該第2
      條約定，實有違誠信原則，自屬無效之約定。
（三）原告雖主張雙方之害案件經協議由被告賠償原告35萬元之
      和解，係屬創設性質之和解，而非屬認定性之和解，誠有
      未洽。蓋以本件協議書第1條明定：「甲方願原諒乙方在
      87年8月間對甲方實施之傷害行為，乙方願給付35萬元，
      以表歉意。」，顯見係就傷害之賠償金達成以35萬元為賠
      償，是以該協議，僅係認定之性質，而非創設另一法律關
      係，是以原有之法律關係並未因和解而拋棄，被告仍得以
      原告之侵權行為法律關係已罹於2年時效為抗辯而拒絕給
      付。
（四）次查，原告於簽立協議書後，曾當著雙方另一兄弟乙○○
      之面確定有向被告表示不會向被告請該35萬元，而為拋棄
      請求權之表示，此觀協議書第1條後段係約定「甲方於乙
      方給付上開款項後，願即撤銷在新竹地院對乙方提起之損
      害賠償訴訟。」，惟其於被告未給付該款項即撤回起訴，
      且迄今長達7年未向被告請求，足證其有表示不向被告請
      求而免除債務之意思表示，依民法第343條規定，原告自
      不得再向被告請求。
（五）又原告雖主張因被告將坐落新竹縣下員段第974地號土地
      應有部分28分之1，於95年9月29日出售予訴外人魏茂祺，
      其恐無法對被告為執行，而遲至7、8年後至95年11月20日
      才依協議書對被告起訴請求給付侵權行為損害賠償費35萬
      ，其並無免除被告之債務云云。惟查，兩造共有之土地尚
      有竹東鎮○○○段第23之5及978地號田地，竹東鎮○○段
      182地號田地四兄弟每人持分各4分之1，顯見原告上開主
      張不可採。再者，原告起訴請求之35萬元，乃其向本院提
      起侵權行為損害賠償之全部金額，被告全數允諾同意給付
      ，是以該35萬元仍為侵權行為損害賠償之性質無疑，而原
      告遲至7、8年後後才向原告請求，顯然已罹於侵權行為請
      求權2年之時效，被告自得拒絕給付等語，資為抗辯。並
      聲明：原告之訴駁回；如受不利判決，請准供擔保免為假
      執行。
三、本院之判斷：
    原告主張被告於87年8月間對原告實施傷害行為，嗣兩造達
    成和解，並於88年3月8日簽訂協議書。依協議書第1條約定
    ：「甲方（即原告）願原諒乙方（即被告）在87年8月間對
    甲方實施之傷害行為，乙方願給付甲方35萬元，…」；第2
    條約定：「甲乙方共有之動產、不動產，非經甲方同意，乙
    方不得將其應有部分處分、變更及設定負擔。」；第5條約
    定「甲乙方如違反第2、3、4條協議時，願給付他方違約金
    50萬元。」，惟被告迄未給付原告35萬元，並於95年9月29
    日將兩造共有坐落新竹縣竹東鎮○○段974地號土地，被告
    應有部分28分之1出賣移轉登記予訴外人魏茂祺等情，業據
    原告提出協議書、土地登記謄本、異動索引等件為證，被告
    對上開事實均不爭執，惟以前揭情詞置辯，是本件所應審究
    者厥為：（一）系爭協議書之性質為何？原告基於協議書第
    1條之請求權有無罹於時效？（二）系爭關協議書第2條之約
    定是否有效，有無違反誠信原則、所有權絕對原則或憲法第
    15條財產權應予保障之規定。（三）原告是否有對被告為免
    除系爭協議書第1條債務之意思表示？（四）協議書第5條約
    定之違約金是否合理？茲分述如下：
（一）系爭協議書屬創設之和解，原告基於協議書第1條之請求
      權並未罹於時效消滅：
      按和解有使當事人所拋棄之權利消滅及使當事人取得和解
      契約所訂明權利之效力，民法第737條定有明文；是和解
      有消滅舊法律關係，創設新法律關係之效力，和解成立後
      ，自不得再就和解前之法律關係更行主張；又和解內容，
      倘以他種法律關係替代原有法律關係者，則係以和解契約
      創設新法律關係，故債務人如不履行和解契約，債權人應
      依和解創設之新法律關係請求履行，不得再依原有法律關
      係請求給付。經查，本件被告前於87年間，對原告為恐嚇
      、傷害等行為，經台灣新竹地方法院檢察署以87年度偵字
      第6418號提起公訴，嗣原告於87年12月1日具狀對被告提
      起附帶民事訴訟，並本於侵權行為損害賠償請求權，請求
      被告給付醫療費5萬元、慰撫金30萬元，合計35萬元及自
      起訴狀繕本送達翌日起至清償日止，按年息百分之5計算
      之利息。嗣兩造於88年3月8日成立訴訟外和解並簽立協議
      書，載明和解條件為：「（一）甲方願原諒乙方在87年8
      月間對甲方實施之傷害行為，乙方願給付甲方35萬元，以
      表歉意。甲方於乙方給付上開款項後，願即撤回在新竹地
      院對乙方提起之損害賠償訴訟。（二）甲、乙方共有之動
      產、不動產，非經甲方同意，乙方不得將其應有部分處分
      、變更及設定負擔。（三）門牌號碼新竹縣竹東鎮○○路
      276巷16號房屋之1樓客廳、2樓設置之祖先靈位，乙方不
      得阻止、妨礙甲方及其他手足使用、祭拜。（四）甲、乙
      方母親林傅清妹之日常生活及將來百年喪葬之一切事宜，
      概由甲方處置決定，乙方不得反對。（五）甲、乙方如違
      反第2、3、4條協議時，願給付他方違約金50萬元。」等
      項。則依上開協議書之內容，係以原告拋棄利息部分之請
      求及撤回附帶民事訴訟，而取得和解契約所訂明得請求被
      告支付損害賠償金並限制約束被告不得任意處分兩造共有
      不動產被告應有部分之權利，亦即以支付慰撫金及限制被
      告不得任意處分兩造共有不動產被告之應有部分之契約法
      律關係，代替原有侵權行為損害賠償之法律關係，核屬以
      和解契約創設新的法律關係，故債務人如不履行和解契約
      ，債權人自應依和解所創設之新法律關係請求履行或違約
      賠償，是請求權之時效，亦應自88年3月8日和解成立後起
      算15年，而非以民法第197條侵權行為所生之損害賠償請
      求權計算時效。從而，本件原告本於協議書約定，於95年
      11月20日提起本件訴訟，並未罹於時效甚明。
（二）系爭協議書第2條之約定是否有效，有無違反誠信原則、
      所有權絕對原則或憲法第15條財產權應予保障之規定：
      兩造所訂協議書第2條及第5條分別約定：「甲乙方共有之
      動產、不動產，非經甲方同意，乙方不得將其應有部分處
      分、變更及設定負擔」、「甲乙方如違反第2、3、4條協
      議時，願給付他方違約金50萬元」，雖係約定兩造共有之
      動產、不動產，被告非經原告同意不得任意處分其應有部
      分，惟所有人本得依其自由意思，對於所有物為全面之支
      配，自亦得與他人訂立契約限制自己所有權之行使，且系
      爭條款並未違反法律之強行規定或公序良俗而無效，基於
      契約自由原則，雙方當事人均應受該契約所拘束。至於違
      約金之約定，依民法第250條第1項之規定，本係當事人締
      結契約時得自由約定之事項，又當約定之違約金金額過高
      時，法院復得依民法第252條之規定予以酌減，故違約金
      之約定並無顯失公平或違反公序良俗情事，不影響系爭協
      議書之效力，故被告辯稱系爭協議書第2條及第5條約定違
      反誠信、所有權絕對原則而無效云云，亦無可採。
（三）被告無法證明原告有對其為免除協議書第1條債務之意思
      表示：
  １、按請求履行債務之訴，原告就其所主張債權發生原因之事
      實，固有舉證之責任，若被告自認此項事實而主張該債權
      已因免除而消滅，則免除之事實，應由被告負舉證之責任
      ，此觀民事訴訟法第277條之規定自明。
  ２、本件被告既自認協議書之真正，則對其所辯原告已免除其
      協議書第1條約定35萬元債務之事實，自應負舉證責任。
      經查，證人即兩造胞弟乙○○雖到院證稱：「因為兩造為
      財產的事情而打架，在李文傑律師事務所協議，寫協議書
      時我也在場」、「丁○○當時有說不追究這35萬元，當時
      協議書都已經寫好了」、「當時四個兄弟就家產錢都已經
      分好，丁○○就說他不追究這三十五萬元」、「（講的時
      候有誰在場？）林寶金（應為「經」之誤）、丁○○及兩
      造」、「（林寶金有無聽到原告說他不追究這三十五萬元
      ？有，當時他也有在場」等語（本院96年1月11日言詞辯
      論筆錄）；惟證人丙○○則證稱：「（你知道兩造在87年
      有一件打架的糾紛？）知道」、「（事後是否在李文傑律
      師事務所達成和解？你是否在場？）我在場，他們有達成
      和解）」、「當時被告甲○○要賠償原告丁○○35萬元」
      、「（簽了這份協議書後，原告丁○○有無跟被告甲○○
      說，寫是這樣寫，但不會跟你要？）沒有這樣說」、「（
      做這份協議書時乙○○是否在場？）不在場」等語（本院
      96 年3月6日言詞辯論筆錄），非但與證人乙○○所陳不
      同，且否認乙○○在場，是證人乙○○前揭證詞，已非無
      疑。再者，證人即代擬本件協議書之己○○亦到庭證稱：
      「（協議書寫好後原告丁○○有無跟被告甲○○說，協議
      書是這樣寫，但不會跟被告甲○○要這35萬？）沒有這個
      印象，……」等語，核與證人丙○○所陳相符，參以原告
      若果於協議書簽訂後當場承諾免除被告35萬元債務，衡情
      被告自應會要求原告刪除協議書第1條前段所載以保障自
      已權益，惟其捨此而未為，自難認原告有免除之意思。至
      於被告另辯稱原告於被告未給付前開款項前即向本院撤回
      附帶民事訴訟，且迄今長達7年未向被告請求等情，惟此
      或出於原告對被告之手足情誼，或出於原告怠於行使權利
      ，尚不能因此推斷原告即有免除被告債務之意思。
（四）本件兩造所訂立之協議書並無無效或時效消滅之情形已如
      前述，從而，原告本於協議書第1條約定，請求被告給付
      35萬元，即屬有據。又被告未經原告同意，於95年9月29
      日將兩造共有坐落新竹縣竹東鎮○○段974地號土地，被
      告應有部分28分之1出賣移轉登記予訴外人魏茂祺，已違
      反系爭協議書第2條約定，是原告主張依系爭協議書第5條
      約定，請求被告賠付違約金，亦非無理。惟按當事人得約
      定債務人於債務不履行時，應支付違約金；又違約金，除
      當事人另有訂定外，視為因不履行而生損害之賠償總額。
      其約定如債務人不於適當時期或不依適當方法履行債務時
      ，即須支付違約金者，債權人除得請求履行債務外，違約
      金視為因不於適當時期或不依適當方法履行債務所生損害
      之賠償總額，民法第250條第1、2項分別定有明文。次按
      約定之違約金額過高者，法院得減至相當之數額，同法第
      252條亦規定甚明。約定之違約金苟有過高情事，法院即
      得依該規定核減至相當之數額，亦即法院得以職權為之，
      亦得由債務人訴請法院核減（最高法院79年台上字第1612
      號判例參照）。而審核當事人約定之違約金是否過高，須
      依一般客觀事實，社會經濟狀況，當事人所受損害情形及
      債務人如能依約履行時，債權人可享受之一切利益為衡量
      標準。經查系爭協議書第5條固約定：「甲乙方如違反第
      2、3、4條協議時，願給付他方違約金50萬元」，惟兩造
      共有之不動產，僅限制被告不得任意處分其應有部分，且
      被告縱未經原告同意而出賣其應有部分，原告至多僅受有
      不能依土地法第34條之1第4項行使優先購買權之損害，而
      原告迄未能舉證證明其因此受有何損害，從而，原告以被
      告違反協議書第2條約定，而依協議書第5條向被告請求50
      萬元違約金，顯屬過高，爰將前開違約金酌減為八成即10
      萬元，以兼顧兩造之權益。
（五）綜上所陳，系爭協議書屬創設新的法律關係之和解契約，
      使當事人權利消滅或取得新的權利之效力，是原告本於協
      議書約定提起本件訴訟，並未罹於時效。又被告既願與原
      告簽訂系爭協議書為和解之讓步，本於契約自由原則，原
      告即得請求被告履行和解內容，被告辯稱系爭協議書有違
      誠信及所有權絕對原則，亦屬無據。又按給付無確定期限
      者，債務人於債權人得請求給付時，經其催告而未為給付
      ，自受催告時起，負遲延責任。其經債權人起訴，或依督
      促程序送達支付命令者，與催告有同一之效力；遲延之債
      務，以支付金錢為標的者，債權人得請求依法定利率計算
      之利息；應付利息之債務，其利率未經約定，亦無法律可
      據者，週年利率為百分之5。民法第229九條第2項、第233
      第1項前段、第203條分別定有明文。本件原告依協議書第
      1條約定對被告之請求權，係屬未約定給付期限之金錢債
      權，揆諸述規定，被告應自其受催告時起始負遲延之責任
      。從而，原告基於兩造協議書之約定，請求被告給付45萬
      元，至及自起訴狀繕本送達翌日即95年11月24日起至清償
      日止，按年息百分之5計算之利息，為有理由，應予准許
      ，逾此金額及利息部分之請求，即乏所據，應予駁回。又
      原告勝訴部分所命給付之金額未逾50萬元，應依職權宣告
      假執行，被告就此部分陳明願供擔保請准宣告免假執行，
      經核並無不合，爰酌定相當之擔保金額准許之，至於原告
      敗訴部分，其假執行之聲請亦失所附麗，應併予駁回。
四、本件事實已臻明確，兩造其餘攻擊或防禦之方法，經核於判
    決結果無何影響，爰不一一論述，附此敘明。
五、結論：原告之訴一部為有理由，一部為無理由，依民事訴訟
    法第79條、第389條第1項第5款、第392條第2項，判決如主
    文。
中　　華　　民　　國　　96　　年　　4　 　月　 　3　　日
                  民事第二庭    法　官　楊明箴
以上正本係照原本作成。
如對本判決上訴，須於判決送達後20日內向本院提出上訴狀。
中　　華　　民　　國　　96　　年　　4　 　月　 　3　　日
                                書記官　龔紀亞
